【裁判字號】    91,簡上,64
【裁判日期】    920312
【裁判案由】    確認本票債權不存在
【裁判全文】
臺灣新竹地方法院民事判決  九十一年度簡上字第六四號
    上訴人即被
    上  訴  人    丙○○
    兼訴訟代理人  乙○○
    上訴人即被
    上  訴  人    甲○○
    訴訟代理人    葉文博律師
右當事人間請求確認本票債權不存在事件，上訴人對於中華民國九十一年三月二十九
日本院新竹簡易庭九十年度竹簡字第三０六號第一審判決均提起上訴，本院判決如左
：
    主      文
一、原判決關於確認上訴人甲○○所持有由上訴人丙○○、乙○○所簽發如附表一所
    示之本票壹拾張，其中編號一之本票，在新台幣陸拾萬元之本票債權不存在，在
    超出新台幣伍拾萬元之本票債權不存在之部分，以及原判決確認其中編號二至十
    之各張本票，各在新台幣柒萬伍仟元之本票債權不存在，在各張超出新台幣伍萬
    壹仟元之本票債權不存在之部分，及該部分訴訟費用之裁判均廢棄。
二、右開廢棄部分，上訴人丙○○、乙○○在第一審簡易之訴均駁回。
三、上訴人甲○○其餘上訴駁回。
四、上訴人丙○○、乙○○之上訴均駁回。
五、第一、二審訴訟費用由上訴人乙○○、丙○○負擔二分之一，餘由上訴人甲○○
    負擔。
    事      實
甲、上訴人即被上訴人乙○○、丙○○方面：
壹、聲明：
一、上訴聲明：
（一）原判決不利於上訴人及該部分命上訴人負擔訴訟費用部分均廢棄。
（二）右開廢棄部分，確認被上訴人所持由上訴人簽發如原附表一所示編號一之本票
      ，面額新台幣一百三十萬元，其中原判決確認其本票債權存在之七十萬元部分
      其本票債權亦不存在。
（三）第一、二審訴訟費用由被上訴人負擔。
二、對被上訴人甲○○上訴部分之答辯聲明：
（一）駁回被上訴人甲○○之上訴。
（二）上訴費用由被上訴人負擔。
貳、陳述：除與原判決所載者相同茲予引用外，另補稱：
一、上訴人提起本件訴訟，理由之一包括：民國八十九年六月間，上訴人再簽發如附
    表二所示面額各為新台幣（下同）一百二十萬元、一百三十萬之本票各一紙交付
    被上訴人，其目的係延期清償，且既經換票，則八十九年二月間借款時所簽發之
    如附表一所示之本票，即應全數失效。
二、被上訴人於八十九年二月十八日至同年月二十三日交付借款予上訴人，於同年六
    月間以本票到期（如附表編號一所示之本票到期日為八十九年五月二十日）為由
    ，要求上訴人再開同額之本票二張交付被上訴人，已如前述。亦即係因上開本票
    到期，始簽發上述附表二所示之本票予被上訴人，交付此二紙本票予被上訴人時
    ，被上訴人本應將如附表一所示之本票全數返還上訴人，惟竟以未攜帶為由拒絕
    返還，上訴人迫於無奈，始要求被上訴人簽具切結書，是附表二所示之本票二紙
    ，係為延期清償所簽具，自不能認為係借款二百五十萬元之書面證明文件。且八
    十九年六月間係由被上訴人書立切結書與上訴人，切結書僅能證明被上訴人收受
    上訴人所交付附表二所示之本票，上訴人既未在切結書上簽立，自不能依此即認
    定當時被上訴人已交付二百五十萬元予上訴人。
三、被上訴人稱系爭如附表一所示編號二至十之本票係支付利息之用云云，惟查，上
    開本票若係支付利息之用，則到期日應為八十九年五月二十日，應非同年六月二
    十日，否則何以八十九年三月至同年五月間不必支付利息。且被上訴人自始至終
    均堅稱約定利率係月息二分半，則本金二百五十萬元之利息，每月利息應為六萬
    二千五百元，而非七萬五千元。顯見上開本票並不足以證明兩造有利息之約定。
四、被上訴人於原審稱已交付二百五十萬元予上訴人，嗣又主張僅交付二百三十四萬
    元予上訴人，利息約定之利率說詞亦不相同，顯見均係臨訟編纂之詞，不足採信
    。且被上訴人現持有上訴人所簽發之本票合計為三百一十萬元，若依上訴人主張
    均有請求權，亦於法無據。
參、證據：援用原審之立證方法。
乙、上訴人即被上訴人甲○○方面：
壹、聲明：
一、上訴聲明：
（一）原判決關於確認上訴人（即被告）持有被上訴人（即原告）所簽發如附表一所
      示之本票十張，面額共計新台幣一百九十七萬五千元，其中一百二十七萬五千
      元之本票債權不存在，暨命上訴人負擔訴訟費用之裁判均廢棄。
（二）右開廢棄部分被上訴人在第一審之訴駁回。
（三）第一審廢棄部分及第二審訴訟費用由被上訴人負擔。
二、對被上訴人乙○○、丙○○上訴部分之答辯聲明：
（一）駁回被上訴人乙○○、丙○○之上訴。
（二）上訴費用由被上訴人乙○○、丙○○負擔。
貳、陳述：除與原判決所載者相同茲予引用外，另補稱：
一、查被上訴人方面就本件確認本票債權不存在事件於九十年六月十一日所提出之起
    訴狀，於首頁當事人欄處固列載乙○○、丙○○等二人為原告，然而，於該起訴
    狀狀尾之具狀人處卻僅有乙○○之簽名及印文而已，故據此足見丙○○雖為系爭
    十張本票之共同發票人之一，但其根本並未具狀提起本件訴訟，從而，姑不論其
    等共同發票人間於共同起訴或應訴時，是否有民事訴訟法第五十六條第一項之適
    用，但既然僅有乙○○合法提起本件訴訟，則原審判決率將丙○○亦列載為原告
    之一，即屬謬誤，理應廢棄予以改判。
二、查原審判決罔顧卷存事證，致認事用法有所謬誤，茲將理由析陳如后：
（一）被上訴人乙○○自承其於民國八十九年二月間向上訴人借款二百五十萬元，約
      定三個月後開始攤還本金，每月攤還七萬五千元，被上訴人並提供丙○○名下
      （新豐鄉○○段一七二地號及一三四建號）及訴外人姜禮恩名下（坐落新豐鄉
      ○○段二四、二四之一地號及五建號房屋）兩筆不動產供上訴人設定抵押，並
      由被上訴人二人及姜禮恩於八十九年二月十七日共同簽發金額分別為一百二十
      萬元及一百三十萬元之本票二張，另再簽發九張金額皆為七萬五千元之本票交
      予上訴人，惟事後上訴人僅交付被上訴人二百萬元借款云云。然而，上訴人卻
      堅稱借款金額確係二百五十萬元，是兩造就借款交付金額之多寡有所爭執。
（二）基於消費借款之要物性，實務上目前皆認為確認本票債權不存在之訴的原因關
      係若為借貸者，理應由執票人即借款人負擔原因關係存在之舉證責任，而原審
      又認為上訴人對於被上訴人於收到二百五十萬元借款後方開具一百二十萬元及
      一百三十萬元之本票各乙張之主張，並無法舉證以詳其實，是採信被上訴人之
      主張。惟查，被上訴人自承伊於八十九年六月十七日再次簽發如附表二所示金
      額各為一百二十萬元及一百三十萬元之本票各乙張交予上訴人收執，而此二張
      本票交付之時點顯然是在上訴人交付借款時點之後，既然如此，即足以證明被
      上訴人顯係在開具該二張本票前業已收訖二百五十萬元之借貸款項，否則又何
      需再次簽具面額合計為二百五十萬元之本票交予上訴人？而此二張本票之簽具
      ，不但得作為被上訴人保證還款工具，亦得視同被上訴人收訖二百五十萬借款
      之書面證明文件，是以原審法院認為上訴人方面就借款交付金額確為二百五十
      萬元乙事未盡舉證之責，根本係罔顧該二張本票之證據力所致。至於被上訴人
      聲稱該二張本票之簽具，係源於上訴人之要求，否則便要聲請強制執行，被上
      訴人迫於無奈，只得照辦云云，此等主張是否屬實？是否足以影響該二張本票
      所表彰之證據力？理應由被上訴人方面舉證方是。
（三）換言之，依據實務見解而言，上訴人本應就借款事實之有無及金額之多寡負舉
      證責任，但因被上訴人自承其確係向上訴人借款，得到借貸款項後，其又曾開
      具總額二百五十萬元之本票交予上訴人收執，是以，上訴人就借款事實確屬存
      在且交付借貸金額確為二百五十萬元乙事，業已盡相當舉證之責，至於被上訴
      人若否認該二張本票之金額確屬實在，甚或再次開立之該二張本票金額與借款
      金額不相一致者，即理應由被上訴人負擔舉證責任方是。
（四）按本票乃文義證券及無因證券，故本票上之權利義務，悉依票上所載文義定之
      ，與其基礎之原因關係各自獨立，申言之，本票上權利之行使，不以其原因關
      係存在為前提，從而執票人行使本票上之權利時，就其基礎之原因關係確係有
      效存在，並不負舉證責任；反之，若票據債務人以自己與執票人間所存抗辯之
      事由，對抗執票人，依票據法第十三條規定意旨觀之，固非法所不許，惟應由
      票據債務人就該抗辯事由負舉證責任，有最高法院七十一年度台上字第三四三
      九號判決意旨可資參照。爰此之故，目前實務見解均採認票據為無因證券，執
      票人對原因關係之存在不負舉證責任，應由主張原因關係不存在之票據債務人
      負舉證責任，除非執票人主張原因關係為消費借貸，因消費借貸為要物契約，
      須有借款之交付始生效力，執票人始須就交付借款之事實負舉證責任。就本件
      兩造所陳述之事實而言，系爭九張面額各七萬五千元本票所開立之原因關係並
      非交付借款之有無，而係被上訴人所主張之還款票？抑或上訴人所主張之利息
      票？然而，無論如何，既然與借款交付之要物性無關，則參諸前揭實務見解，
      理應由被上訴人就該本票原因關係不存在乙事負舉證責任方是，但原審法院竟
      錯誤分配舉證責任，認為既然上訴人無法證明該等本票為利息票，即認定該等
      本票之原因關係不存在，此不僅與前揭實務見解不合，且與票據無因性之基本
      法理不合。再者，縱使前開九張本票係如被上訴人主張且舉證屬實確屬還款票
      ，則在被上訴人尚未清償該等借款前，該等本票上所表彰之債權自是尚未消滅
      ，從而，原審判決就此部分之認定，亦是顯有謬誤之虞。
三、茲將本案系爭借款流程及利息、違約金之計算方式臚陳如后：
（一）查被上訴人乙○○係於八十九年元月底透過林木枝代書的介紹欲以不動產設定
      抵押之方式，向上訴人甲○○借貸二百五十萬元三個月，上訴人應允後，林木
      枝代書乃著手辦理抵押權設定事宜，並於八十九年元月二十七日將被上訴人丙○○所有座落新竹縣新豐鄉○○段一七二地號及其上同段一三四建號建物設定
      最高限額一百六十萬元之抵押權予上訴人甲○○，另於八十九年元月二十七日
      將訴外人姜禮恩所有座落新竹縣新豐鄉○○段二四、二四之一等二筆地號土地
      及其上同段五建號建物設定最高限額一百七十萬元之抵押權予上訴人甲○○。
      爾後，林木枝代書遂於八十九年二月十七日邀集被上訴人乙○○及上訴人甲○○在新竹縣新豐鄉之一家麥當勞速食店見面（註：當時丙○○及姜禮恩並不在
      場），林木枝代書除當場將上揭抵押權設定之他項權利證明書交付予上訴人甲○○收執外，另亦將渠先前所撰擬（乙○○、丙○○、姜禮恩簽名）之協議書
      乙份及面額分別為一百二十萬元及一百三十萬元之本票二張交付予上訴人甲○○收執，借貸雙方在見面前本約定借款利率以月利二分半計算，但因上訴人甲○○在言談之際發現被上訴人乙○○之兄與伊原是道親，雙方即私下再行約定
      調整借款利率為月息一分八，但因甲○○表示所借金額伊亦係向他人調度而來
      ，故必須另行收取借貸金額二百五十萬元之百分之一作為佣金，而三個月之利
      息亦必須預扣云云，被上訴人乙○○則當場表示同意，另被上訴人乙○○為保
      證其三個月屆期時一定會如數還款，否則除願按月息一分八之計算標準繼續付
      息外，另願逐月支付一分二之違約金，於是嗣後被上訴人乙○○方會開具金額
      各七萬五千元之系爭如附表一編號二至十之本票九張交予上訴人甲○○收執。
（二）鑒於被上訴人乙○○業已同意借貸金額二百五十萬元中之百分之一即二萬五千
      元得以作為佣金預扣，另按月息利率一分八計算之三個月利息即十三萬五千元
      （計算方式如下：2,500,000×1.8%×3=135,000）亦得以預扣，是以，上訴人
      甲○○實應交付之金額為二百三十四萬元（計算方式如下：二百五十萬元減二
      萬五千元減十三萬五千元等於二百三十四萬元）即為已足，而嗣後上訴人甲○○則以下列方式分筆交付該等款項：
  １、八十九年二月十八日自台北縣三重市農會提領現金十八萬九千九百元；同日復
      於彰化銀行領取現金二十二萬元，當日共支付四十一萬元現金予被上訴人乙○○。
  ２、八十九年二月十九日自世華銀行匯款一百四十三萬元至乙○○所指定第三人姜
      美蘭之銀行帳戶。
  ３、八十九年二月二十二日以提款卡領款方式自世華銀行帳戶內領取現金十萬元交
      付予乙○○。
  ４、八十九年二月二十三日再以提款卡領款方式自世華銀行帳戶內領取現金九萬元
      ，併同身上之一萬元，共交付十萬元現金予乙○○。
  ５、八十九年二月二十五日再自中國信託商業銀行之帳戶內轉帳三十萬元予乙○○
      。
      上開金額即是上訴人甲○○實際應交付予被上訴人方面之金額，合計為二百三
      十四萬元（計算方式如下：410,000＋1,430,000＋100,000＋100,000＋ 300,0
      00=2,340,000）。
四、系爭九張金額各七萬五千元之本票絕非如被上訴人所言係為清償借款之本票，茲
    將理由析陳如后：
（一）證人林木枝代書於九十年十二月十一日在原審作證時曾表示兩造本來是有說要
      以二百五十萬元計算月利二分半，後來他們發現是熟識，說要另外約定利息等
      語，足證兩造間所成立之消費借貸關係仍須計付利息，只是利息多寡及如何約
      定等情事，證人不甚清楚而已。
（二）證人林木枝代書於八十九年二月十七日在新豐鄉麥當勞速食店曾交付協議書予
      上訴人甲○○收執，該份協議書上載明乙○○、姜禮恩、丙○○向甲○○借款
      新台幣貳佰伍拾萬元，除以上開不動產設定抵押權登記於甲○○名下外，並約
      定還款期限為八十九年二月十七日起之三個月屆至時即為還款日，若逾期者，
      被上訴人乙○○等三人則同意另行提供新豐鄉○○○段二０九九及二０九九之
      二等二筆地號土地設定抵押予甲○○。而被上訴人於九十年十月十二日向原審
      所提出之答辯狀，被上訴人則載稱：「本人與被告協議借錢，在協議書上協議
      三個月後提供兩筆土地取代兩筆房屋作為抵押，但被告向本人稱如三個月後未
      能依協議內容行事，被告將無法對本人有所約束，於是本人同意在誠信原則下
      先行開立九張本票給被告表示三個月後無法提供土地作擔保，．．．。」云云
      ，據此即足以得證被上訴人自承上開九張本票開立之用意係為取代其等無法提
      供土地設定抵押之擔保。
（三）既然兩造係透過林木枝代書之介紹方屬認識，借貸之初尚必須辦妥抵押權設定
      以擔保所借款項，則上訴人如此謹慎行事之情況下，焉有可能對於此筆借款不
      計收利息？又既然上訴人會擔心被上訴人屆滿三個月時未能按照協議書行事，
      而要求被上訴人開立系爭九張面額七萬五千元之本票以作為確保債權之工具，
      則在業已有系爭一百二十萬元及一百三十萬元本票作為還款工具之情況下，又
      何需疊床架屋另行收取系爭九張七萬五千元之本票作為償還本金之工具而給予
      被上訴人分期償還之利益？申言之，既然系爭九張本票之所以開立的用意，被
      上訴人自陳係作為渠等屆時無法償還本金及無法另行提供不動產設定抵押之擔
      保，則上訴人又焉有可能僅收取此等本票作為被上訴人償還本金之工具，而不
      要求其他擔保品或其他物件以降低屆時未能清償借款之風險？況且，就系爭九
      張本票之總金額而言，亦不過僅是六十七萬五千元而已，則此等本票又如何能
      作為償還二百五十萬之本金之工具？又依據被上訴人所提上開書狀意旨而言，
      上訴人於借款當時尚且會擔心被上訴人屆時未能依照協議內容另行提供物保，
      而恐因此而遭受損失，則伊又焉有可能於當時輕率地收取總金額僅六十七萬五
      千元之本票九紙，即作為償還二百五十萬元之借款之工具？是就經驗法則而言
      ，被上訴人言稱系爭九張面額各七萬五千元之本票係為清償借款之本票等語，
      根本不足信採。
（四）事實上，被上訴人當時之所以會同意再行簽發系爭九張本票予上訴人之用意，
      確是為使上訴人對渠等之償債誠意增加信心之舉，蓋上訴人於當時既係擔心被
      上訴人方面於三個月屆期時未能依協議內容提供物保，被上訴人為使上訴人相
      信其確實會償債，不惜於約定月息一分八以外，另行提供一分二之違約金，而
      開立逐月支付七萬五千元之本票予上訴人，從而，此等本票自是難以率爾被認
      定為清償借款本金之工具。
五、復查上訴人於八十九年二月間借貸二百五十萬元予被上訴人後，被上訴人屆至三
    個月之還款期限時仍未能依約還款，然而，當時被上訴人於借款之際所開立二張
    金額分別為一百二十萬元及一百三十萬之本票，其票載到期日皆是八十九年五月
    二十日，鑒於票期已過，上訴人遂要求被上訴人方面另行開具二張遠期本票作為
    抵押（即擔保確實會償還借款）之用，而被上訴人等亦應允於八十九年六月十七
    日開具二張金額相同、票載到期日為八十九年十月十七日之本票予上訴人收執，
    以作為渠等確實會如數償還借款之擔保，此觀諸上訴人所撰擬之切結書內容即足
    以得證。是以，在被上訴人方面開具如附表二所示之二張本票予上訴人之際，上
    訴人並無義務應將被上訴人原先所開具之二張本票加以返還，雙方亦無換票以延
    展還款期限之意思存在，從而，被上訴人主張事後所開具二張本票係作為換票之
    用等語，根本與上開切結書之文義不合，而不足採信。
六、鑒於上訴人對於被上訴人之借貸債權迄今仍係大於系爭十張本票票款之總額，故
    被上訴人就本件所為確認系爭十張本票債權關係不存在之主張，顯屬於法難合。
    按約定利率超過週年百分之二十者，債權人對於超過部分之利息，無請求權，民
    法第二百零五條定有明文；次按清償人所提出之給付，應先抵充費用，次充利息
    ，次充原本，民法第三百二十三條亦定有明文。縱使上訴人當初交付予被上訴人
    方面之實際金額僅為二百三十四萬元，並以此等金額定為實際借款金額，而兩造
    所約定之利率標準又係高於法定最高年息百分之二十，故上訴人對於超過部分當
    無請求權，而訴外人姜禮恩又業於九十年四月間償還一百四十萬元予上訴人，則
    自八十九年二月二十六日（此即上訴人交付全部借貸金額之翌日）起至九十年三
    月二十五日止按年息百分之二十計算之利息則為五十萬七千元（計算式如下：2,
    340,000×20%×13/12= 507,000），是以此等訴外人姜禮恩所償還之一百四十萬
    元，依法應先抵充利息五十萬七千元，爾後再抵充本金，從而，時至九十年四月
    起兩造間借貸債務之本金部分僅餘一百四十四萬七千元（計算式如下： 1,400,0
    00－507,000－2,340,000＝1,447,000）。而自九十年三月二十六日起至九十二
    年一月二十五日止按年息百分之二十計算本金一百四十四萬七千元之利息，則為
    五十三萬零五百六十七元（計算式如下：1,447,000×20%×22/12＝530,567），
    是以，截至九十二年一月二十五日止，被上訴人積欠上訴人借貸金額之本息合計
    為一百九十七萬七千五百六十六元（計算式如下：1,447,000＋530,567＝1,
    977,567）。至於系爭附表一所示之十張本票面額則合計為一百九十七萬五千元
    ，是以，縱使兩造間之借貸本金係以上訴人實際交付予被上訴人之金額即二百三
    十四萬元計算，則截至九十二年一月二十五日止，被上訴人所積欠之本息金額仍
    高於系爭如附表一所示十張本票票款總額，從而，被上訴人就本件所為確認系爭
    附表一所示十張本票債權關係不存在之主張，實屬無據。
參、證據：除援用原審之立證方法外，並提出上訴人所有中國信託商業銀行活期儲蓄
    存款存摺。
    理      由
壹、程序方面：按起訴不合程式或不備其他要件者，法院應以裁定駁回之，但其情形
    可以補正者，審判長應定期間先命補正，民事訴訟法第二百四十九條第一項定有
    明文。本件上訴人即被上訴人乙○○、丙○○提起本件訴訟，於起訴狀當事人欄
    已載明「原告為乙○○、丙○○」，丙○○亦委任乙○○為代理人，有起訴狀及
    委任狀在卷可參（原審卷第三頁、二十七頁），雖丙○○漏未於起訴狀狀尾具狀
    人欄處簽名，惟於本院九十二年一月九日準備程序時，丙○○當庭陳稱，其有起
    訴之意，係授權其弟乙○○為其提起本件訴訟等語（本院卷第九二頁），並經丙○○於起訴狀具狀人欄處補正其簽名，則依前開法條規定意旨，本件起訴之程式
    雖有不備，惟既經補正，原審之程序即已完備，被上訴人甲○○主張應廢棄發回
    原審云云，於法無據，首應敘明。
貳、實體方面：
一、本件上訴人即被上訴人乙○○、丙○○起訴主張：上訴人乙○○於八十九年二月
    間向被上訴人借款二百五十萬元，於被上訴人交付借款前，兩造簽立協議書一紙
    ，並由上訴人簽發面額為一百二十萬之本票（此張本票於上訴人在九十年四月間
    返還被上訴人一百四十萬元時，被上訴人已返還上訴人）及附表編號一所示面額
    一百三十萬元之本票各一紙及附表編號二至十面額七萬五千元（作為分期清償借
    款之用）之本票交付被上訴人，另提供丙○○名下坐落新竹縣新豐鄉○○段一七
    二地號土地及其上建號一三四號建物，設定最高限額一百六十萬元之抵押權予被
    上訴人，提供姜禮恩名下坐落新竹縣新豐鄉○○段二四、二四之一地號土地及其
    上建號五建物，設定最高限額一百七十萬元之抵押權予被上訴人，惟被上訴人事
    後僅交付二百萬元借款。嗣於八十九年六月間，因上開面額一百二十萬元、一百
    三十萬元之本票已到期，被上訴人要求上訴人再簽發如附表二所示之本票二紙，
    上訴人簽發交付被上訴人後，被上訴人本應將附表一所示之本票及面額一百二十
    萬之本票返還上訴人，惟因被上訴人推稱未攜帶上開本票，遂由被上訴人簽立切
    結書，以示換票及延期清償之意，則如附表一所示之本票債權因被上訴人同意上
    訴人延期返還借款而不存在。且訴外人姜禮恩於九十年四月間已為上訴人還款一
    百四十萬元，被上訴人並塗銷上開姜禮恩所提供之不動產抵押權，惟卻只將上開
    一百二十萬元之本票返還上訴人，仍執如附表一所示之本票聲請本票裁定，經本
    院九十年度票字第八四六號裁定准許在案，並已聲請對上訴人之財產強制執行，
    為此請求確認上開本票債權不存在。
二、上訴人即被上訴人甲○○則以：其所交付被上訴人之借款金額為二百五十萬元（
    因為預扣三個月之利息十三萬五千元及傭金二萬五千元，實際係交付借款二百三
    十四萬元），並要求被上訴人開立金額分別為一百二十萬元及一百三十萬元之本
    票予上訴人，同時約定借款應於三個月後清償，利息按月息一分八計算及違約金
    按月利一分二計算，每月為七萬五千元，到期後被上訴人並未清償本金、利息及
    違約金。嗣於八十九年六月間，因恐右揭面額為一百二十萬元、一百三十萬元之
    本票二紙到期失效，遂要求被上訴人再簽發如附表二所示面額分別為一百二十萬
    元、一百三十萬元之本票二紙，並由上訴人書立切結書載明，須全部債務清償後
    ，所有本票始失效。被上訴人於九十年四月間所清償之一百四十萬元，係償還一
    百二十萬元本金及二十萬元利息，是被上訴人目前仍積欠一百三十萬元本金及每
    月七萬五千元利息、違約金等語，以資置辯。
三、兩造不爭執之事項：
（一）八十九年二月間：
  １、兩造簽立協議書（原審卷第四十四頁）。
  ２、上訴人即被上訴人乙○○、丙○○簽發本票二紙（附表一編號一所示，面額一
      百三十萬，及發票日為八十九年二月二十一日、到期日同年五月二十日，面額
      一百二十萬元）
  ３、設定抵押權：由上訴人即被上訴人乙○○、丙○○於八十九年一月二十七日，
      提供丙○○名下坐落新竹縣新豐鄉○○段一七二地號土地，及其上一三四建號
      建物，設定最高限額一百六十萬元之抵押權予被上訴人（原審卷第三十七頁，
      他項權利證明書）。並於八十九年一月二十五日提供姜禮恩所有坐落新竹縣新
      豐鄉○○段二四、二四之一地號土地、及同段建號五之建物，設定一百七十萬
      元最高限額抵押權予被上訴人（相關資料於原審卷第六十二至六十九頁）。
（二）八十九年六月間：
  １、由上訴人即被上訴人乙○○、丙○○簽發如附表二所示本票二紙交付被上訴人
      。
  ２、由上訴人即被上訴人甲○○簽立切結書（原審卷第四十八頁）。
（三）九十年三月間清償一百四十萬元：
  １、姜禮恩所有之上開房地提供予被上訴人甲○○設定最高限額一百七十萬抵押權
      部分，因清償而於九十年三月二十一日塗銷抵押權（相關資料於原審卷第一三
      二至一四○頁）。
  ２、被上訴人甲○○返還上開發票日為八十九年二月二十一日、到期日為同年五月
      二十日，面額一百二十萬元之本票予上訴人。
四、本件兩造所爭執而應由本院予以審究者，在於：
（一）附表一所示之本票是否因八十九年六月間被上訴人甲○○同意換票、延期清償
      ，上訴人乙○○、丙○○另簽發附表二所示之本票，而失其效力？
（二）被上訴人甲○○交付予上訴人之實際金額為何？其所提出之證據是否已足資證
      明已交付二百五十萬元（或事後改稱二百三十四萬元）予上訴人？
（三）附表一編號二至十所示面額七萬五千元之本票九張，是否為利息票，或係作為
      攤還本金之用？若上開本票為利息票，則兩造所約定之利率為何？
（四）九十年三月間清償一百四十萬元，其所清償者，係本金一百四十萬元部分，亦
      係僅一百二十萬元係本金，其餘二十萬元係利息？上訴人尚欠被上訴人借款若
      干？
五、上訴人即被上訴人乙○○、丙○○雖主張其等於八十九年六月間，因被上訴人甲○○同意延期清償借款，且本票已到期，故由其等另簽發如附表二所示之本票二
    紙交付被上訴人以換回其等於八十九年二月間所簽發如附表一所示之本票，惟因
    被上訴人推稱未攜帶如附表一所示之本票及面額一百二十萬元之本票，故另簽立
    切結書交付之，實則如附表一所示之本票，業已因被上訴人同意延期還款、換票
    ，而失其效力云云。惟按因清償債務而對於債權人負擔新債務者，除當事人另有
    意思表示外，若新債務不履行時，其舊債務仍不消滅，民法第三百二十條定有明
    文，亦即債務人因清償舊務，與債權人成立負擔新債務之契約，其舊債務並不當
    然消滅，但債務人如履行新債務時，其舊債務隨之消滅。查本件上訴人即被上訴
    人乙○○、丙○○於八十九年六月間另簽發如附表二所示之本票交付被上訴人，
    被上訴人則開具切結書以資證明，已如前述。而上開切結書記載：「茲乙○○等
    向本人借貳佰伍拾萬元正，因票期已過本人要求乙○○等再開貳張遠期本票做抵
    押，如票款付清，所有本票，完全失效。」等字樣，就切結書之內容以觀，兩造
    當時並無以新本票換舊本票之意思，且亦無於上訴人交付新本票予被上訴人後，
    舊本票債務隨之消滅之意思，反而係約明必須於借款付清時所有本票失其效力。
    此外，上訴人亦未提出其他證據以實其說，其上開主張即難採信。從而，本件兩
    造於八十九年六月間上訴人另簽發系爭附表二所示之本票交付被上訴人時，既無
    消滅舊債務即附表一所示本票債務之約定，揆諸上開民法第三百二十條規定意旨
    ，系爭附表一所示本票之舊債務仍應存在（至於債務額多少，則詳後述），上訴
    人上開主張，顯於法無據。
六、被上訴人甲○○雖主張已交付二百五十萬元予上訴人，上訴人始於八十九年二月
    間開立面額為一百三十萬元、一百二十萬元之本票交其收執，且另於八十九年六
    月間再簽發附表二所示面額之本票，惟為上訴人所否認，並主張僅收到二百萬元
    借款等語。經查：
（一）被上訴人甲○○主張八十九年二月十九日匯款一百四十三萬元予上訴人收訖一
      節，除據其提出匯款單為憑外（原審卷第三十五頁），且為上訴人所不爭執，
      堪信屬實。至於其餘借款部分，被上訴人於原審陳稱，係自八十九年二月十八
      日起至同年七月二十六日止陸續交付其餘借款一百零七萬元予上訴人等語，並
      提出其所有世華聯合商業銀行存摺、彰化商業銀行存摺、台北縣三重市農會存
      摺各一份為證（原審卷第三十三至三十九頁），則依被上訴人於原審所陳，上
      訴人乙○○等人於八十九年六月間簽發附表二所示之本票後，被上訴人於八十
      九年七月二十六日仍有繼續交付借款予上訴人，自不得因上訴人乙○○等二人
      再簽發附表二所示之本票，即遽認被上訴人當時已交付借款二百五十萬元予上
      訴人，從而，被上訴人主張上訴人於八十九年六月間另簽發如附表二所示之本
      票，應足證明其已交付借款二百五十萬元云云，難以成立。
（二）被上訴人於本院審理時雖另具狀改稱，因被上訴人之金錢係向他人調度而來，
      上訴人乙○○亦同意借貸金額之百分一即二萬五千元得以作為傭金預扣，且另
      按月息一分八計算三個月之利息即十三萬五千元亦得以預扣，故實際交付之金
      額為二百三十四萬元，並另主張有部分係以現金給付，無法提出證據，另有三
      十萬元係以其所有中國信託銀行帳戶轉帳之方式給付云云，姑不論被上訴人就
      交付金錢之方式及金額，是否有預扣利息及佣金等事項，前後說詞不一，已難
      採信。況上訴人既否認有約定預扣百分之一之傭金，及預扣利息，而被上訴人
      所提出存摺上之提款記錄僅能證明其有提領現金之事實，尚無法證明該提領之
      現金流向，被上訴人以該資料作為交付借款之證據，其舉證尚有不足，自難成
      立。又系爭切結書為被上訴人甲○○所開具，其上並無上訴人之簽名，且依切
      結書所記載之文義又無上訴人已收訖二百五十萬元之記載，亦不能依切結書之
      交付，即認定被上訴人已交付二百五十萬元或二百三十四萬元予上訴人甚明。
（三）關於被上訴人實際交付借款之金額，上訴人自認已收受匯款一百四十三萬元及
      約六十萬元現金，實際金額不記得（見原審卷第二十七、二十八頁），另據被
      上訴人提出上訴人在九十年五月十四日寄交被上訴人新豐山崎郵局第九十號存
      證信函內，上訴人自書：「本人雖向台端簽借本票貳佰伍拾萬元，但台端卻實
      際給予本人兩佰壹拾萬元，並且未約定利息」等字樣（原審卷第十七頁），本
      院認應以上訴人在上開信函中承認之金額二百一十萬元為兩造實際借款金額。
七、關於兩造有無利息之約定一節，上訴人自始至終均否認有利息之約定；被上訴人
    於原審先則陳稱利息係約定月息三分，復於本院審理時改稱，因上訴人乙○○等
    人為使被上訴人相信其等確實會按期清償，不惜於約定按月息一分八計算利息外
    ，另行提供一分二之違約金，而開立附表一編號二至十之本票予被上訴人等語。
    經查：
（一）證人即代書林木枝於原審證稱：「（問：兩造借款前是否認識？有無約定借款
      利息？）兩造借款前不認識，是我介紹的，後來才發現原告之兄與被告是道親
      ，所以後來他們就自行聯絡交付借款，也沒有付給我傭金，本來是有說要以二
      百五十萬元計算月利二分半，後來他們發現是熟識，說要另外約定利息，實際
      上交付借款之金額及利息為何，我不清楚」、「我有幫姜禮恩及被告協調說既
      然被告要求利息，要姜禮恩付一些利息給被告，後來就是以一百四十萬元達成
      協議，被告同意塗銷姜禮恩的抵押權，但沒有說一百四十萬元哪部分是本金，
      哪部分是利息」等語（原審卷第九六頁、一○六頁），是證人林木枝雖不知兩
      造約定利息之利率，但證稱兩造原不認識，本來約定之利息按月利二分半計算
      ，後來他們發現是熟識，就說要另外約定利息等語，參以，兩造原先並不認識
      ，係透過證人即代書林木枝介紹認識，依常理，縱事後知悉上訴人之兄為道親
      ，惟既非親故，且依被上訴人所言借款金額又達二百五十萬元，實無不約定利
      息之理，是本院依證人林木枝上開之證詞，參酌前述之情，堪認被上訴人甲○○主張兩造間有利息之約定乙節，尚非無據。再參酌，被上訴人於交付借款前
      ，即要求上訴人提供丙○○名下坐落新竹縣新豐鄉○○段一七二地號土地，及
      其上一三四建號建物，設定最高限額一百六十萬元之抵押權予被上訴人，並提
      供姜禮恩所有坐落新竹縣新豐鄉○○段二四、二四之一地號土地、及同段建號
      五之建物，設定一百七十萬元最高限額抵押權予被上訴人，已如前述；甚且兩
      造又簽立協議書（原審卷第四四頁），約定借款期限三個月，逾期同意提供新
      竹縣新豐鄉○○○段二○九九地號、二○九九之二地號土地設定抵押權予被上
      訴人一節，有協議書可憑，並據證人林木枝於原審證述在卷（原審卷第五五頁
      ），則被上訴人於交付借款前即已設定抵押權、取得面額二百五十萬元之本票
      ，獲得充分之保障，甚而另約定逾期三個月後未清償，尚須提供土地設定抵押
      以供擔保，如此精打細算，謹慎行事，亦無可能未與上訴人約定利息，此益證
      兩造應有約定利息，上訴人主張兩造無利息之約定，尚難成立。
（二）至於附表一編號二至十所示面額為七萬五千元之本票，上訴人雖主張係為分期
      清償借款所簽發云云。惟查，果上開本票係為分期清償借款所簽發，則何以原
      約定借款金額為二百五十萬，僅簽發九張本票，總金額僅六十七萬五千元，未
      簽發足額之本票以供分期清償？且為何每期金額係七萬五千元？以被上訴人行
      事謹慎之作風，顯無可能。且於兩造八十九年二月間所簽立之協議書、同年六
      月間被上訴人所簽發之切結書均無約定以分期清償之方式償還，益見系爭本票
      應非為分期清償借款所簽發。再被上訴人於交付借款前，已要求設定土地、建
      物之抵押權予伊，又已取得面額為二百五十萬元之本票，獲得充分之保障，實
      無疊床架屋，為擔保二百五十萬元之本金債權，另行要求上訴人簽發系爭面額
      七萬五千元本票九紙之必要，上訴人主張，上開本票係為分期清償借款本金而
      簽發，即乏所據。而右揭本票九紙，到期日係自八十九年六月起至九十年二月
      止，參酌，兩造於協議書內原約定還款之期限為借款後三個月，即八十九年五
      月，則兩造約定於上訴人逾期還款後另行為利息或違約金之約定，而簽發系爭
      本票，顯與情理相符，從而，本院認定上開九張面額七萬五千元本票之簽發，
      適足以證明兩造有利息之約定，被上訴人主張，上開本票係兩造約定利息而簽
      發，較堪採信。
（三）兩造就本件借款既有約定利息，而約定之利率，依上述證人林木枝證述之內容
      ，兩造原約定利率為月息二分半，嗣發現上訴人之兄與被上訴人係道親，故兩
      造另行約定等語，已如前述，足認兩造另行約定之利息，顯應低於月息二分半
      ，是被上訴人於原審陳稱係按月息三分計算利息，尚難採信，合先敘明。被上
      訴人於原審九十一年三月一日準備書狀及本院審理時改稱，約定利息為月息一
      分八，如上訴人未按本票所載之到期日繳付利息，則加計月息一分二計算之違
      約金等語，雖為上訴人二人所否認。惟查，本件借款交付前，由上訴人丙○○
      及訴外人姜禮恩提供不動產設定抵押權予被上訴人，已如前述，而兩造於抵押
      權設定契約書，原即約定借款之清償日期為八十九年一月二十七日，違約金則
      約定每逾一日每萬元加付違約金二十元，有他項權利證明書可憑（原審卷第三
      七、七一頁、一四一頁），且為兩造所不爭執，是兩造就本件借款，原有約定
      違約金。再參酌，兩造於交付借款前，於八十九年二月十七日簽立協議書，約
      定借款逾三個月未還款，則由上訴人另提供土地予被上訴人設定抵押權，且兩
      造原約定於借款三個月後，即八十九年五月間還款，已如前述；則被上訴人主
      張，兩造約定於上訴人未依約定三個月內還款時，上訴人除應給付利息外，尚
      應支付按月息一分二計算之違約金，此部分違約金之約定較抵押權設定契約書
      所約定之違約金為低，且本票之到期日符合兩造還款日期之約定，而利息按月
      息一分八計算乙節，亦與證人林木枝證述之內容可以相符（即低於月息二分半
      ），堪信屬實。再佐以，被上訴人於借款前既認定原由丙○○、姜禮恩提供之
      不動產已足供為借款之擔保，其於借款三個月後因另約定利息及違約金，故要
      求上訴人另提供較有價值之不動產以擔保此部分之利息及違約金，亦與常理相
      符。從而，被上訴人主張如附表一編號二至十面額七萬五千元之本票，係以借
      款二百五十萬元為基礎，其中部分係按月息一分八計算利息，另外部分係按月
      息一分二計算違約金，應堪採信。查本件上訴人係於九十年三月間始清償一百
      四十萬元，此外，均未按期繳付利息及違約金一節，為兩造所不爭執，則除一
      百四十萬元本金範圍內之利息及違約金外，其餘之利息、違約金債權，自仍存
      在，被上訴人此部分主張，要無不合。
（四）另按超過法定最高限額利率之利息，僅債權人對之無請求權，並非約定無效而
      謂其債權不存在（最高法院八十四年度台上字第三五六號判決參照）。本件兩
      造約定之利息為按月息一分八計算之，其超過法定最高限額利率部分，被上訴
      人對於上訴人雖無請求權，惟揆諸上開說明意旨，其約定並非無效，其債權仍
      然存在，上訴人請求確認超過法定利率年息百分之二十部分債權不存在，於法
      無據，併此敘明。
八、被上訴人主張上訴人乙○○於九十年三月間清償一百四十萬元，其中一百二十萬
    元係本金，二十萬元係利息等語，此為上訴人所否認，並主張所清償之一百四十
    萬元全部係本金等語。經查：證人即承辦代書林木枝證稱：「原告乙○○向被告
    借二百五十萬元，原告丙○○及姜禮恩是連帶保證人，二百五十萬元是借款金額
    ，加三成設定抵押權」、「我有幫姜禮恩及被告協調說既然被告要求利息，要求
    姜禮恩付一些利息給被告，後來就是以一百四十萬元達成協議，被告同意塗銷姜
    禮恩的抵押權，但沒有說一百四十萬元中哪部分是本金，哪部分是利息」等語（
    原審卷第五八頁、一○六頁），且上訴人清償一百四十萬元後，姜禮恩所有設定
    抵押權予被上訴人之不動產，亦於九十年三月二十一日塗銷抵押權之設定，是上
    訴人於九十年三月間清償一百四十萬係為塗銷姜禮恩部分之抵押權，堪以認定。
    再參酌，兩造於借款時，由上訴人等簽發面額分別為一百二十萬元、一百三十萬
    元之本票予被上訴人，而上訴人丙○○所有之不動產係設定最高限額為一百六十
    萬元之抵押權予被上訴人，姜禮恩所有之不動產則係設定最高限額為一百七十萬
    元之抵押權予被上訴人，而此最高限額係依借款本金加三成設定一節，又為證人
    林木枝證述如前，依此足認姜禮恩所有之不動產係擔保借款本金一百三十萬元部
    分，而丙○○所有之不動產係擔保借款本金一百二十萬元部分。本件上訴人於九
    十年三月間清償一百四十萬元後，兩造既同意塗銷姜禮恩部分之抵押權，雖未言
    明所清償者究何部分係利息，何部分係本金，惟本院認定，兩造既同意塗銷姜恩
    禮部分之抵押權，且兩造本有約定利息，已如前述，顯係就所清償之一百四十萬
    元，默示同意其中一百三十萬元係清償本金，十萬元部分係本金一百三十萬元之
    利息及違約金。
九、綜上可知，被上訴人實際交付上訴人之借款金額為二百一十萬元，兩造有約定按
    月息一分八計算之利息，及按月息一分二計算之違約金，上訴人於九十年三月間
    已清償本金一百三十萬元及該部分利息及違約金，故本件借款之本金部分尚有八
    十萬元未清償，系爭附表一編號一面額一百三十萬本票，既係基於本件消費借貸
    本金部分所簽發，上訴人即發票人已清償部分借款本金，僅存八十萬元本金未清
    償；另附表一編號二至十面額七萬五千元之本票，既係基於本件消費借貸利息及
    違約金部分所簽發，上訴人已清償部分借款本金，僅餘八十萬元本金部分之利息
    及違約金未清償，此部分之金額為每月二萬四千元（計算式為800000x3%=24000
    ），是上訴人甲○○就附表一編號一所示之本票，其對上訴人乙○○、丙○○尚
    有八十萬元本金及遲延利息之本票債權存在，就附表一編號二至十之各張本票，
    尚各有二萬四千元之本金及遲延利息之本票債權存在。原審就上訴人乙○○、丙○○請求應予准許部分（即附表一編號一面額一百三十萬元本票，其中五十萬元
    之本票債權不存在，附表一編號二至十面額各為七萬五千元之本票，其中各五萬
    一千元之本票債權不存在），予以確認上訴人甲○○對上訴人乙○○、丙○○該
    部分之本票債權不存在，並無不合，上訴人甲○○指摘原判決此部分為不當，求
    予廢棄改判，即屬無據，甲○○此部分之上訴應予駁回。至於原判決就前開上訴
    人乙○○、丙○○請求不應准許部分（即附表一編號一面額一百三十萬元本票，
    原判決確認其中六十萬元之本票債權不存在，在超出五十萬元本票債權不存在之
    部分，以及就附表一編號二至十面額各為七萬五千元之本票，原判決確認其本票
    債權不存在，在各張超出五萬一千元之本票債權不存在部分），因原判決認定兩
    造並無利息及違約金之約定，而判准上訴人乙○○、丙○○該部分之請求，並確
    認該部分之本票債權不存在，尚有未洽，甲○○上訴意旨指摘此部分判決不當，
    求予廢棄改判，為有理由，自應由本院予以廢棄改判，如主文第二項所示。至於
    就上訴人乙○○、丙○○，針對原審判決確認附表一編號一所示之本票，兩造間
    仍有七十萬元之本票債權存在部分，提起之上訴，依上開之說明，其上訴為無理
    由，應予以駁回其上訴。
十、本件判決之基礎已臻明確，兩造其餘攻擊、防禦方法及舉證，核與判決結果無影
    響，爰不一一論列，併此敘明。
據上論結，本件兩造之上訴，其中上訴人乙○○、丙○○上訴為無理由，上訴人甲○○之上訴為一部有理由、一部無理由，依民事訴訟法第四百三十六條之一第三項、第
四百四十九條第一項、第四百五十條、第八十五條第一項本文，判決如主文。
中      華      民      國    九十二    年      三      月     十二     日
                                  臺灣新竹地方法院民事第一庭
~B審判長法      官  鄭政宗
~B      法      官  黃珮禎
~B      法      官  滕治平
右為正本係照原本作成。
本判決不得上訴。
~B法院書記官  洪儷容
中      華      民      國    九十二    年      三      月     二十     日
~F0
~T48
┌──────────────────────────────────────────────────┐
│附表一：                                                                                            │
├─┬─────────┬───────┬─────────┬─────────┬──────────┤
│編│  發    票    日  │票  面  金  額│  到    期    日  │利  息  起  算  日│本    票    號    碼│
│號│                  │︵新  台  幣︶│                  │  ︵至清償日止︶  │                    │
├─┼─────────┼───────┼─────────┼─────────┼──────────┤
│１│八十九年二月二十一│壹佰拾萬元  │八十九年五月二十日│八十九年五月二十一│TH－0000000  │
│  │日                │              │                  │日                │                    │
├─┼─────────┼───────┼─────────┼─────────┼──────────┤
│２│八十九年三月二十一│柒萬伍仟元    │八十九年六月二十日│八十九年六月二十一│TH－0000000  │
│  │日                │              │                  │日                │                    │
├─┼─────────┼───────┼─────────┼─────────┼──────────┤
│３│八十九年四月二十一│柒萬伍仟元    │八十九年七月二十日│八十九年七月二十一│TH－0000000  │
│  │日                │              │                  │日                │                    │
├─┼─────────┼───────┼─────────┼─────────┼──────────┤
│４│八十九年二月二十一│柒萬伍仟元    │八十九年八月二十日│八十九年八月二十一│TH－0000000  │
│  │日                │              │                  │日                │                    │
├─┼─────────┼───────┼─────────┼─────────┼──────────┤
│５│八十九年二月二十一│柒萬伍仟元    │八十九年九月二十日│八十九年九月二十一│TH－0000000  │
│  │日                │              │                  │日                │                    │
├─┼─────────┼───────┼─────────┼─────────┼──────────┤
│６│八十九年二月二十一│柒萬伍仟元    │八十九年十月二十日│八十九年十月二十一│TH－0000000  │
│  │日                │              │                  │日                │                    │
├─┼─────────┼───────┼─────────┼─────────┼──────────┤
│７│八十九年二月二十一│柒萬伍仟元    │八十九年十一月二十│八十九年十一月二十│TH－0000000  │
│  │日                │              │日                │一日              │                    │
├─┼─────────┼───────┼─────────┼─────────┼──────────┤
│８│八十九年二月二十一│柒萬伍仟元    │八十九年十二月二十│八十九年十二月二十│TH－0000000  │
│  │日                │              │日                │一日              │                    │
├─┼─────────┼───────┼─────────┼─────────┼──────────┤
│９│八十九年二月二十一│柒萬伍仟元    │九十年一月二十日  │九十年一月二十一日│TH－0000000  │
│  │日                │              │                  │                  │                    │
├─┼─────────┼───────┼─────────┼─────────┼──────────┤
│１０│八十九年二月二十一│柒萬伍仟元    │九十年二月二十日  │九十年二月二十一日│TH－0000000  │
│  │日                │              │                  │                  │                    │
└─┴─────────┴───────┴─────────┴─────────┴──────────┘
┌──────────────────────────────────────────────────┐
│附表二：                                                                                            │
├─┬─────────┬───────┬─────────┬─────────┬──────────┤
│編│  發    票    日  │票  面  金  額│  到    期    日  │利  息  起  算  日│本    票    號    碼│
│號│                  │︵新  台  幣︶│                  │  ︵至清償日止︶  │                    │
├─┼─────────┼───────┼─────────┼─────────┼──────────┤
│１│八十九年六月十七日│壹佰拾萬元  │八十九年十月十七日│略                │TH－０５４８６２    │
│  │                  │              │                  │                  │                    │
├─┼─────────┼───────┼─────────┼─────────┼──────────┤
│２│八十九年六月十七日│壹佰貳拾萬元  │八十九年十月十七日│略                │TH－０５４８５８    │
│  │                  │              │                  │                  │                    │
└─┴─────────┴───────┴─────────┴─────────┴──────────┘


司法院資訊處製作；財團法人民間司法改革基金會備份。
